【裁判字號】    97,訴,823
【裁判日期】    971231
【裁判案由】    分割共有物
【裁判全文】
臺灣彰化地方法院民事判決  97年度訴字第823號
原        告  乙○○
              甲○○
上列二人共同
訴 訟代理 人  朱浩萍律師
被        告  謝金融  住彰化縣埔心鄉○○村○○路○段327
訴 訟代理 人  丙○○  住同上.
上列當事人間請求分割共有物事件，本院於民國97年12月24日言
詞辯論終結，茲判決如下：
    主      文
如附表一所示土地分割如附圖甲案所示，即各共有人分得土地編
號、面積詳如附表二所示。
訴訟費用由兩造按附表二所示比例負擔。
    事實及理由
一、原告主張：
  (一)坐落彰化縣埔心鄉○○段油車店小段357、357之3等2筆地號
    土地（以下簡稱系爭土地），其地目、面積、共有人、應有
    部分各詳如附表一、二所示，並無因物之使用目的不能分割
    或訂有不分割之期限等情形。
  (二)原告於民國96年3月17日因買賣而取得系爭土地，系爭357地
    號土地為耕地，依農業發展條例第16條第1項第4款規定之反
    面解釋，不得分割為單獨所有，分割後仍繼續維持共有。
  (三)系爭357地號土地由被告種植水稻，其上無建物。系爭357之
    3地號土地為建地，其上有原告老舊失修建物存在，分割後
    不保留。其聯外道路位於北側之瑤鳳路，寬度8公尺。
  (四)系爭土地東側同段357之1地號土地係被告與訴外人共有，系
    爭土地南側同段313地號土地則為原告乙○○所有。
  (五)依原告所提附圖甲案分割，將系爭357地號土地編號A分歸被
    告取得，將來被告得與357之1地號土地合併使用；並將系爭
    357之3地號土地編號C分歸原告共同取得，可與編號B及313
    地號土地合併使用，利於將來整體規劃，符合經濟效益。況
    且，依甲案分割，各筆土地均面臨8公尺寬之瑤鳳路，各按
    應有部分比例均分，無裡地、外地及找補問題。
  (六)原告不同意被告所提附圖所示乙案，因乙案產生裡地及臨路
    等問題。又乙案編號C私設道路，不僅未設迴車道，又違反
    建築技術規則，其面積更高達441平方公尺，形同浪費。再
    者，乙案分割後各筆土地產生價差，於兩造均不願繳費送鑑
    定鑑價情況下，難謂公允。若採甲案，則無上述諸多問題。
  (七)茲因兩造不能協議分割，爰依法請求依照甲案分割等語。
二、被告辯稱：
  (一)系爭土地縱深108公尺，若依甲案分割，被告勢必分得面寬
    僅8公尺之狹長形土地，完全無利用價值及經濟效益，故原
    告所提甲案，不甚合理，僅顧其私人利益，難謂公平。
  (二)依建築技術規則第117條第7款丁種建築用地之特定建築物及
    其限制、同法第118條第2款規定，建築物應臨接寬8公尺以
    上之道路方可合法申請建物之建築。被告所提乙案，符合該
    規定，且兩造均可申請建照興建房屋，足以提昇土地最大利
    用價值。
  (三)系爭土地原為被告祖產，故不同意變價分割，加上資金不足
    ，故無法向原告買回，若分得土地相毗鄰，始同意原告分割
    方案。
  (四)被告所提乙案，如果不要斤斤計較者，同意毋庸找補。
  (五)從而，被告所提乙案為較佳分割方案，爰請求依照乙案分割
    等語。
三、原告主張系爭土地之地目、面積、共有人、應有部分各詳如
    附表一、二所示，亦無因物之使用目的不能分割或訂有不分
    割期限等情形，兩造復未能協議分割各情，業據原告提出土
    地登記謄本、地籍圖謄本等件為證，且為被告所不爭執，自
    堪信原告此部分之主張為真實。
四、按「各共有人，得隨時請求分割共有物。」、「分割之方法
    ，不能協議決定者，法院得因任何共有人之聲請，命為下列
    之分配：一以原物分配於各共有人‧‧‧」、「每宗耕地分
    割後每人所有面積未達0.25公頃者，不得分割。但有下列情
    形之一者，不在此限：‧‧‧本條例中華民國89年1月4日修
    正施行前之共有耕地，得分割為單獨所有。」，民法第823
    條第1項、第824條第2項第1款、農業發展條例第16條第1項
    第4款分別定有明文。經查：系爭357地號土地為特定農業區
    農牧用地，屬於農業發展條例規定之耕地，且於89年1月4日
    已為兩造或其前手共有，此情有土地登記謄本附卷可參。次
    查：系爭土地並無因物之使用目的不能分割或訂有不分割期
    限等情形，兩造復未能達成分割協議，已如前述。準此，原
    告本於共有人分割請求權，請求判決分割，核與前開規定洵
    無不合，應予准許。
五、經查：系爭357地號土地現由被告種植水稻，其上無建物，
    系爭357之3地號土地上有原告老舊失修建物存在，聯外道路
    位於北側即東西向、8公尺寬之瑤鳳路，東、西、南側均無
    出路各情，業據本院會同彰化縣溪湖地政事務所派員履測現
    場屬實，分別製作勘驗筆錄、土地複丈成果圖附卷可參。經
    審酌被告所提乙案，各共有人所分得土地分散未集中，不僅
    無法有效合併利用，更有滋生袋地通行糾紛之虞，且未行鑑
    價補償情況下，分割後土地價差實並非農地及建地各一前一
    後分別搭配所能彌補；加上私設道路面積高達441平方公尺
    ，嚴重壓縮其他可供建築之土地面積，凡此難謂符合質量均
    等原則。反觀原告所提甲案，分割後土地形狀雖較狹長，然
    被告分得編號A可與357之1地號土地合併使用，原告分得編
    號B、C亦得合併使用；至於編號D之利用問題，經本院向彰
    化縣政府函查特定農業區丁種建築用地建築詳情，經該縣政
    府以97年11月18日府建管字第0970235975號函覆略以：「有
    關丁種建築用地建物規模如達『建築技術規則』設計施工編
    第117條第7款之廠房則應臨接8公尺以上之道路‧‧‧」、
    「另依彰化畸零地使用自治條例第3條規定丁種建築用地基
    地最小寬度為7公尺，最小深度為16公尺。」等語。據此，
    編號D面臨8米寬之瑤鳳路，其臨路寬度為7.95公尺，均符合
    上開規定，並無被告所指無法申請建築執照等情事，亦無前
    述乙案諸多缺點。另參以兩造均無意將其所提方案送請鑑定
    ，以明具體精確之找補標準。茲以分割後各筆土地臨路面寬
    及縱深長度，暨兩造應有部分之比例互相對照，在未送請鑑
    價情況下，亦以甲案臨路寬度及縱深長度較為平均。準此各
    情，本院因認原告所提甲案，已符合公平適當原則，堪予採
    認。爰依兩造應有部分及原告分割後繼續維持共有之意願，
    判決分割如主文第一項所示。
六、本件判決之基礎已臻明確，兩造其餘攻擊防禦方法，經審酌
    後於判決結果不生影響，爰不贅詞論述。
七、訴訟費用負擔之依據：民事訴訟法第80條之1、第85條第1項
    但書、第2項。
中    華    民    國    97    年    12    月    31    日
                民事第一庭      法  官  陳正禧
上正本係照原本作成。
如不服本判決，須於收受判決正本送達後20日內向本院提出上訴
狀。
中    華    民    國    97    年    12    月    31    日
                                書記官  蕭美鈴
 ┌────────────────────────────────────────┐
 │附表一                                                                          │
 ├──┬──────────────────┬──┬──────┬────────┤
 │編號│土地坐落地號                        │地目│使用分區    │面積（平方公尺）│
 ├──┼──────────────────┼──┼──────┼────────┤
 │1   │彰化縣埔心鄉○○段油車店小段357地號 │田  │特定農業區農│1,587           │
 │    │                                    │    │牧用地      │                │
 ├──┼──────────────────┼──┼──────┼────────┤
 │2   │同上段357之3地號                    │田  │特定農業區丁│2,378           │
 │    │                                    │    │種建築用地  │                │
 └──┴──────────────────┴──┴──────┴────────┘
 ┌────────────────────────────────────────┐
 │附表二（彰化縣埔心鄉○○段油車店小段357、357之3地號土地，原告所提甲案）         │
 ├─────┬───────┬───────┬──────────┬───────┤
 │共有人姓名│357地號土地   │357之3地號土地│分得土地編號（面積：│訴訟費用      │
 │          │應有部分      │應有部分      │平方公尺）、取得型態│負擔之比例    │
 ├─────┼───────┼───────┼──────────┼───────┤
 │乙○○    │42135分之22750│42135分之22750│B（952）、C（1426） │42135分之22750│
 ├─────┼───────┼───────┤按原應有部分之比例共├───────┤
 │甲○○    │42135分之2525 │42135分之2525 │同取得              │42135分之2525 │
 ├─────┼───────┼───────┼──────────┼───────┤
 │謝金融    │14045分之5620 │14045分之5620 │A（635）、D（952）  │14045分之5620 │
 │          │              │              │單獨取得            │              │
 └─────┴───────┴───────┴──────────┴───────┘


司法院資訊處製作；財團法人民間司法改革基金會備份。
